臺灣高等法院刑事判決
109年度上易字第2229號
上  訴  人  臺灣士林地方檢察署檢察官
被      告  趙芳富



上列上訴人因被告違反毒品危害防制條例案件，不服臺灣士林地
方法院109年度審易字第1497號，中華民國109年9月28日第一審
判決（聲請簡易判決處刑書案號：臺灣士林地方檢察署109年度
毒偵字第25號），提起上訴，本院判決如下：
    主  文
上訴駁回。
    理  由
一、聲請簡易判決處刑意旨略以：被告甲○○於民國108年10月
    12日中午12時許，在臺北市○○區○○路0號士林運動中心
    廁所內，以將甲基安非他命放入玻璃球內燒烤吸食煙霧之方
    式，施用第二級毒品甲基安非他命1次，嗣於108年10月14日
    19時14分許，為警採集尿液檢驗，檢驗結果呈安非他命、甲
    基安非他命陽性反應，始悉上情，因認被告所為係犯毒品危
    害防制條例第10條第2項之施用第二級毒品罪嫌等語。
二、按起訴之程序違背規定者，應諭知不受理之判決，並得不經
    言詞辯論為之，刑事訴訟法第303條第1款、第307條定有明
    文。查被告行為後，毒品危害防制條例第20條第3項業於109
    年7月15日修正施行，修正後規定犯第10條之罪於觀察、勒
    戒或強制戒治執行完畢釋放後，3年後始再犯第10條之罪者
    ，適用本條第1、2項（即應先觀察、勒戒或強制戒治）之規
    定。又上開所謂「3年後再犯」，只要本次再犯（不論修正
    施行前、後）距最近1次觀察、勒戒或強制戒治執行完畢釋
    放，已逾3年者，即該當之，不因其間有無犯第10條之罪經
    起訴、判刑或執行而受影響，有最高法院109年度台上大字
    第3826號裁定可參。
三、次按109年7月15日修正施行之毒品危害防制條例第35條之1
    第2款後段固規定：「依修正後規定應為不起訴處分或不付
    審理之裁定者，法院或少年法院（地方法院少年法庭）應為
    免刑之判決或不付審理之裁定。」惟此所稱「依修正後規定
    應為不起訴處分」，係指何意，就法條文字本身而言，尚有
    疑義，蓋案件既經檢察官起訴繫屬於法院，當無所謂「應為
    不起訴處分」之問題。而觀以該條款之立法理由謂：「若該
    等案件於修正施行前已繫屬於法院或少年法院（地方法院少
    年法庭）者，為求程序之經濟，法院或少年法院（地方法院
    少年法庭）應依修正施行後之規定處理，即應依職權為觀察
    、勒戒或強制戒治之裁定。依修正施行後之規定，受觀察、
    勒戒人無繼續施用傾向者或強制戒治期滿後，應為不起訴處
    分或不付審理之裁定者，法院或少年法院（地方法院少年法
    庭）應為免刑之判決或不付審理之裁定。」則顯係欲透過立
    法理由說明之方式，解釋上述「依修正後規定應為不起訴處
    分」之文義，並由法院依職權為觀察、勒戒或強制戒治之裁
    定，替代同條例第20條第1項、第2項所定應由檢察官提出聲
    請之觀察、勒戒或強制戒治程序。此一立法理由之說明，雖
    應予尊重，並得據為解釋法律條文之參考資料之一，但立法
    理由究竟非法律條文本身，應不具法條條文之拘束力。且查
    ，現行毒品危害防制條例為給予施用毒品者戒毒自新之機會
    ，對於進入司法程序之戒癮治療方式，採取「觀察、勒戒或
    強制戒治」及「附命緩起訴」雙軌制，其目的在給予施用毒
    品者戒毒自新機會，並由檢察官依施用者具體之施用情形及
    其他相關情事，裁量決定採取何種戒癮治療方式為適當（見
    同條例第24條第1項之用語），此見同條例第20條第1項、第
    2項、第24條第1項規定自明，此係法律條文明文規定賦與檢
    察官之裁量權，就具體聲請觀察、勒戒之案件，檢察官決定
    對施用者採取「觀察、勒戒或強制戒治」程序而向法院提出
    為觀察勒戒裁定之聲請，法院固得就檢察官此一裁量權之行
    使有無違背法令、事實認定錯誤、其裁量有無重大明顯瑕疵
    等情事為審查，而為准否之裁定，但法院尚不能「越俎代庖
    」逕命檢察官應為如何之處分。上述立法理由認法院應依職
    權逕為觀察、勒戒等裁定，不僅與法條明文規定之現制相齟
    齬，且剝奪法律明文規定所賦與之檢察官裁量權之行使，並
    使職司審理裁判權限之法院成為上開觀察、勒戒及可能之強
    制戒治程序之發動者兼裁判者，於法理上實有不當。是就本
    條例修正施行前犯第10條之罪，且現於審判中之案件，若僅
    因檢察官於起訴前，未及審酌修正後該條例第23條第2項規
    定，而就「3年後再犯」施用第一級或第二級毒品犯行，逕
    行提起公訴者，因依同條例第20條第1項或第35條之1第2款
    立法說明所指之觀察、勒戒或強制戒治，仍屬拘束人身自由
    之保安處分，是檢察官未及審酌修法後規定逕予訴追，致使
    剝奪被告適用前揭非拘束人身自由之緩起訴處分程序，而影
    響其與家庭、工作處所連結及復歸社會，自與本次修正採取
    寬厚措施之立法目的未符，故於此情形法院自不宜逕依前揭
    第35條之1第2款後段規定，遽予認定有應為不起訴處分之情
    形，而逕命依職權為觀察、勒戒或強制戒治之裁定。　　
四、經查：被告前因施用毒品案件，經臺灣新北地方法院裁定送
    觀察、勒戒，認有繼續施用毒品傾向，又經同法院裁定令入
    戒治處所施以強制戒治，於100年5月2日因停止戒治處分釋
    放出所，並經臺灣新北地方檢察署檢察官以100年度戒毒偵
    字第129號為不起訴處分確定，之後被告雖有多次因施用毒
    品遭判處罪刑確定，但未再受觀察、勒戒或強制戒治之執行
    ，有本院被告前案紀錄表在卷可按。是本件檢察官起訴被告
    施用第二級毒品海洛因之時間（即108年10月12日12時許）
    ，距離被告最近1次送觀察、勒戒或強制戒治執行完畢釋放
    之時間，已逾3年，依修正後之毒品危害防制條例第20條第3
    項規定，應經法院裁定送觀察、勒戒。是原審以毒品危害防
    制條例第20條第3項規定業已修正施行，本案已不得追訴，
    復審酌前揭三之說明，認在上開規定修正施行前已繫屬法院
    之案件，不宜由法院逕依職權裁定送觀察、勒戒或強制戒治
    ，本案起訴程序既已違背規定，爰依刑事訴訟法第303條第1
    款、第307條規定為公訴不受理之判決，核無違誤。檢察官
    上訴意旨以原審判決明顯逾越法律文義，適法性似有疑義為
    由，指摘原判決不當云云，為無理由，爰不經言詞辯論，逕
    行駁回其上訴。
據上論斷，應依刑事訴訟法第368條、第372條，判決如主文。
中　　華　　民　　國　 109　　年　　12　　月　　 22 　日
　　　　　　　　　刑事第十七庭  審判長法　官 鄭水銓
　　　　　　　　　　　　　　　　　    法　官 沈君玲
　　　　　　　 　 　　　　　　　　　　法　官 李世華
以上正本證明與原本無異。
不得上訴。
                                      書記官 莊佳鈴
中　　華　　民　　國　　109 　年　　12　　月　　22　　日
附錄：本案論罪科刑法條全文　　　　　　　　　　　　　　　
毒品危害防制條例第10條
施用第一級毒品者，處6月以上5年以下有期徒刑。
施用第二級毒品者，處3年以下有期徒刑。